臺灣高等法院刑事判決　　　　　　　　　九十一年度上易字第二五六號
　　上訴人　臺灣臺北地方法院檢察署檢察官
　　上訴人
　　即被告　乙 ○ ○
右上訴人因被告傷害案件，不服臺灣台北地方法院九十年度易字第一二二六號，中華
民國九十年十二月十一日第一審判決（起訴案號：臺灣台北地方法院檢察署九十年度
偵字第九七七０號）提起上訴，本院判決如左：
    主    文
原判決撤銷。
乙○○傷害人之身體，處拘役貳拾日，如易科罰金，以參佰元折算壹日。
    事    實
一、乙○○、甲○○與薄慧麟均係瘖啞人，假日在台北市○○路、和平東路間之建國
    南路高架橋下之建國假日畫廊擺攤作畫、賣畫為生；因乙○○放置於倉庫之畫作
    ，於民國（下同）八十九年間遭竊，要求處分當時之管理員即甲○○之兄，致與
    甲○○發生不快，嗣於八十九年十二月二日上午十一時十五分許，乙○○推車行
    經甲○○攤位前，認甲○○瞪伊，即拍打梁某作畫之畫桌，甲○○見狀即掀翻其
    畫板致觸打乙○○臉部，致乙○○鼻擦傷、紅腫，在旁之甲○○友人薄慧麟見
    狀，即與甲○○基於傷害犯意聯絡，共同與乙○○發生拉扯（甲○○、薄慧麟共
    同傷害部分經原審判處拘役三十日，現上訴本院中），薄慧麟旋即罷手，詎乙○
    ○乃與甲○○繼續發生扭打並互毆，致甲○○受有頸部抓傷長七公分、右腹部抓
    傷五Ｘ五公分、左上肢抓傷長十五公分、破皮傷長三公分、右上肢抓痕二道各長
    十二公分，及胸部、右腹部多處抓傷之傷害（起訴書誤載為右肩擦傷、腹壁擦傷
    、左上肢擦傷及右上肢擦傷）。
二、案經被害人甲○○訴由台灣台北地方法院檢察署檢察官偵查起訴。
    理    由
一、訊據上訴人即被告乙○○矢口否認其有何傷害甲○○犯行，辯稱：當時其與楊進
    士在畫廊之倉庫內，甲○○欲將楊進士趕出倉庫外，致發生爭執，後甲○○即以
    劃板推打其鼻子，在旁之薄慧麟即與梁某聯手共同毆打伊，並掐住其脖子，將伊
    摔倒地面，其並未出手毆打甲○○云云。
二、經查：
(一)被告乙○○如何於右開時、地與告訴人甲○○拉扯、扭打，致甲○○受傷等情，
    迭據告訴人甲○○於偵、審中指訴綦詳，且告訴人甲○○當時確受有頸部抓傷長
    七公分、右腹部抓傷五乘五公分、左上肢抓傷長十五公分、右上肢抓痕二道長十
    二公分，及胸部、右腹部多處抓傷等傷害，亦有載具其傷情之台北市立仁愛醫院
    驗傷診斷書乙紙附卷可稽。至告訴人甲○○另提出之另紙驗傷診斷書上載具告訴
    人係受有右肩擦傷、腹壁擦傷、左上肢擦傷及右上肢擦傷等傷害，與前開診斷書
    記載受傷情形略有差異，然經原審法院向仁愛醫院函詢結果，經該院覆稱：「根
    據病患自訴病史及當時身體檢查記錄，病患有頸部右肩處、右下側腹部及兩側上
    肢多處外傷，判斷應屬『抓傷』，故予以記錄。此類外傷，於數個月後再行檢視
    ，應已消失。而記錄上，外傷通常分為『擦傷』及撕裂傷（依有無裂開之傷口而
    分）；除非原記錄或看診者，否則相隔數月後看診之醫師，大多依原記錄續開診
    斷書。故用字或有不同，但診斷結果其實並無差異」等語，亦有該院九十年十一
    月十二日北市仁醫歷字第九０六０七五二０００號函暨所附病歷資料各乙份在卷
    可按，是告訴人甲○○所受之傷害，自應以其就診當日所開具之驗傷診斷書記載
    受情形係頸部抓傷長七公分、右腹部抓傷五乘五公分、左上肢抓傷長十五公分、
    右上肢抓痕二道長十二公分，及胸部、右腹部多處抓傷為可採。
(二)被告於案發當日確曾遭告訴人甲○○以畫板觸打鼻子，致鼻樑擦傷、紅腫，亦有
    台北市立仁愛醫院出具之驗傷診斷書一紙可稽，而被告指稱該鼻樑擦傷、紅腫之
    傷害，係告訴人甲○○以畫板觸打致等情，亦經目擊證人潘志宏於原審結稱：當
    天早上伊在攤位上畫Ｔ恤，被告過來時告訴人亦正在攤位上一邊畫一邊看著自己
    的攤位，被告當時推著自己的推車要到他的攤位去，經過告訴人攤位時，因為有
    客人在告訴人攤位看畫，被告以為告訴人在瞪他，就拍桌子問告訴人為何瞪他，
    告訴人說沒有什麼事情，被告就很生氣，告訴人覺得很煩，就把畫板掀起來一下
    等語，證人彭欽賢亦陳稱：聽到拍桌子的聲音嚇到了，才看到被告等語，所供互
    核大致相符，告訴人甲○○於警訊及偵查中亦不否認其確有掀起畫板等情，足徵
    被告與告訴人甲○○當時確因細故而起爭執，其間被告曾憤而拍打桌子，告訴人
    甲○○亦將其畫板掀起致觸打告鼻樑受傷無訛。
(三)又告訴人甲○○掀起其畫板觸打被告後，薄慧麟即上前拉著被告，兩人旋即發生
    扭打，告訴人甲○○見狀欲拉開薄慧麟，詎被告即推擠告訴人甲○○等情，亦據
    証人潘志宏供明在卷，核與證人彭欽賢證述：「看到被告很生氣拉著告訴人的手
    ，後來薄慧麟想把二人拉開，被告就生氣了與薄慧麟扭在一起，告訴人看到他們
    扭打在一起趕快把他們架開。」等語相符。再參諸被告於偵查中及原審調查時亦
    供承：「告訴人把畫板向他臉的方向推過來，打到他的鼻子，當時他就昏倒了，
    證人（即薄慧麟）就過來打他一拳，把他的眼睛也打腫了。」等語，顯見告訴人
    甲○○於掀起畫板觸打被告之鼻子受傷後，並未繼續對於被告為不法之侵害。雖
    被告乙○○辯謂其當時出手反擊甲○○係基於正當防衛云云，惟按對於現在不法
    之侵害，而出於防衛自己或他人權利之行為，不罰，為刑法第二十三條所規定，
    次按當防衛必須對於現在不法之侵害始得為之，侵害業已過去，即無正當防衛可
    言。至彼此互毆，又必以一方初無傷人之行為，因排除對方不法之侵害而加以還
    擊，始得以正當防衛論。故侵害已過去後之報復行為，與無從分別何方為不法侵
    害之互毆行為，均不得主張防衛權，最高法院著有三十年上字第一０四０號著有
    判例。本件告訴人甲○○以其畫板觸打被告鼻子之不法侵害，既因薄慧麟之介入
    而中斷，復未再對告有何積極侵害行為，被告於該不法之侵害過去之後，於排除
    薄慧麟之不法介入對其所為之毆打後，再與告訴人甲○○發生拉扯、扭打行為，
    即已難認其係對於現時之不法侵害所為之正當防衛，殊難據正當防衛以解免其刑
    責。被告嗣後復與告訴人甲○○互毆，致甲○○受有傷害，所為自與刑法第二百
    七十七條第一項之傷害罪要件該當。
(四)雖證人楊進士於原審調查時陳稱其當時確有看到被告與告訴人甲○○間發生嚴重
    衝突，見被告倒在地上，即以公用電話報警，後見被告臉部、眼睛流血，嗣因告
    訴人甲○○與薄慧麟有去找伊，但並未看到告訴人甲○○有受傷云云，而為被告
    有利証言；然查證人楊進士復自承當時附近很多人圍觀，其並未見到被告或告訴
    人甲○○有何動作，且其與告訴人甲○○間，曾因告訴人光榮之兄擔任守夜員薪
    資問題發生肢體衝突等語，是証人楊進士既與告訴人甲○○素有怨隙，其所證言
    是否為可信而無偏頗，即非無疑，再者其既未目睹被告與告訴人甲○○間衝突之
    全貌，即難以其片面所見，即為被告有利之認定。況證人彭欽賢亦結證稱﹕「當
    時告訴人有把袖子捲起來，所以看到他手臂有兩三條抓痕紅紅的」等語，與告訴
    人甲○○驗傷診斷書上所載傷情亦相吻合，益証證人楊進士之證言不實，難採為
    被告有利之認定。
(五)綜上所論，足徵被告所辯，係卸責圖免之詞，委不足採，是本件事證明確，被告
    犯行洵堪認定，應依法論科。
三、核被告所為，係犯刑法第二百七十七條第一項之傷害罪。查被告係瘖啞人，爰依
    刑法第二十條規定減輕其刑。原審以被告所犯罪証明確，依法予以論科，固非無
    見，惟查被告係瘖啞人，原審雖以被告係瘖啞畫家，已有良好之謀生技能，其辨
    別是非善惡及經濟能力均不遜於正常人，然僅因細故不滿亦屬同行之畫家即輕啟
    干戈，未能體恤同為瘖啞人之苦楚及處境，是縱被告為生來或自幼瘖啞人，認不
    宜依刑法第二十條規定減輕其刑，然刑法第二十條所以規定得對瘖啞人予以減輕
    其刑，係因其人既瘖且啞，自幼成長之過程，自無法常人之正常發展，其受教育
    之機會及能力，亦無法受完善之照顧，在人格之成長及形成，較易有異於常人之
    表現，非僅在其經濟及是非辨別是否與吾人不同而已，原審因而不予依法減輕其
    刑，尚未有洽，本院被告上訴意旨空言否認犯罪，固無足取，檢察官依告訴人之
    請求，其上訴理由認原審量過輕，亦非有理由，惟原判決既有可議，自無可維持
    ，應由本院予以撤銷改判，爰審酌被告尚無不良前科紀錄（見本院被告全國前審
    紀錄表），復係瘖啞人，因次雖因細故而與告訴人互毆，雙方均受有傷害，惟傷
    勢並非嚴重，及犯罪動機、目的、手段、所生之損害、犯罪後否認犯行等一切情
    狀，與原審同量處拘役二十日。又被告行為後，刑法第四十一條於九十年一月四
    日經修正公佈，於同年一月十二日生效，修正後之刑法第四十一條第一項規定：
    「犯最重本刑為五年以下有期徒刑之罪，而受六月以下有期徒刑或拘役之宣告，
    因身體、教育、職業或家庭之關係或因其他正當事由，執行顯有困難者，得以一
    元以上三元以下折算一日，易科罰金。但確因不執行所宣告之刑，難收矯正之效
    或難以維持法秩序者，不在此限。」，茲比較新舊法結果，自應適用裁判時之新
    法，為易科罰金之依據，爰依法諭知以三百元為易科罰金一日之折算標準。
四、據上論斷，應依刑事訴訟法第三百六十九條第一項前段、第三百六十四條、第二
    百九十九條第一項前段、刑法第二條第一項前段、第二十條、第二百七十七條第
    一項、修正後第四十一條第一項前段，罰金罰鍰提高標準條例第一條前段、第二
    條，判決如主文。
本案經檢察官張文政到庭執行職務。
中      華      民      國    九十一    年      四      月      四      日
     臺灣高等法院刑事第十六庭
                                審判長法  官  許  增  男
                                      法  官  蔡  彩  貞
                                      法  官  黃  鴻  昌
右正本證明與原本無異。
不得上訴。
                                      書記官  黃  千  鶴
中      華      民      國    九十一    年      四      月      四      日
附錄本案論罪科刑法條全文：
刑法第二百七十七條第一項：
一傷害人之身體或健康者，處三年以下有期徒刑、拘役或一千元以下罰金。
